臺灣臺中地方法院刑事判決　　　　　96年度訴字第2947號
公　訴　人　臺灣臺中地方法院檢察署檢察官
被　　　告　甲○○
　　　　　　　　　　國民
上列被告因違反商業會計法等案件，經檢察官提起公訴（96年度
撤緩偵字第472號），被告於準備程序中就被訴事實為有罪之陳
述，經告以簡式審判之旨，並聽取意見後，本院合議庭裁定由受
命法官依法獨任進行簡式審判程序判決如下：
    主  文
甲○○共同商業負責人以明知為不實之事項，而填製會計憑證，
處有期徒刑月，如易科罰金，以銀元參佰元（即新臺幣玖佰元
）折算壹日，減為有期徒刑壹月又拾伍日，如易科罰金，以銀元
參佰元（即新臺幣玖佰元）折算壹日。
    事  實
一、甲○○因經濟拮据，且因其小孩要繳納學費，而有急用，經
    友人介紹或見報紙刊登廣告，得知可以「刷卡換現」之方式
    週轉現金，明知特約商店負責人不得以刷卡方式從事非實際
    消費性之簽帳融資墊付現款，竟與廖崇龍、陳樹金、馮世凱
    、檀秋福、歐陽天羿等人（廖崇龍等五人另經提起公訴在案
    ）共同基於詐欺及偽造會計憑證之犯意聯絡，在馮世凱位於
    台中市○○街一四二號一樓，由廖崇龍、檀秋福或歐陽天羿
    以陳樹金所設之昱鑫有限公司（以下簡稱昱鑫公司）及馮世
    凱以昱鑫公司向中華商業銀行（以下簡稱中華銀行）訂立特
    約商店合約書所取得之刷卡機（端末機號碼為000000
    00號）、空白簽帳單等設備，以「假消費、真刷卡」之方
    式，與未實際消費之甲○○謀議後，甲○○即於九十四年六
    月二十四日下午十五時五十九分，持中華銀行卡號0000
    000000000000信用卡至昱鑫公司刷卡新台幣（
    下同）六萬零四十元，實際取得五萬四千元（預扣利息六千
    零四十元），而由廖崇龍等人製作並無交易事實、屬商業會
    計原始憑證之簽帳單，經未實際消費之甲○○簽名確認後，
    充作借款金額而借款予甲○○，並將該不實簽帳單彙送信用
    卡中心或發卡銀行請款，致中華銀行承辦人員陷於錯誤，而
    以電匯方式依刷卡金額撥款至昱鑫公司所開立之中華銀行帳
    戶內，從中獲取不法經濟所得，使中華銀行受有呆帳風險，
    足生損害於發卡銀行。
二、案經內政部警政署刑事警察局移請請臺灣臺中地方法院檢察
    署檢察官偵查起訴。
    理  由
一、按除被告所犯為死刑、無期徒刑、最輕本刑為三年以上有期
    徒刑之罪或高等法院管轄第一審案件者外，於前條第一項程
    序進行中，被告先就被訴事實為有罪之陳述時，審判長得告
    知被告簡式審判程序之旨，並聽取當事人、代理人、辯護人
    及輔佐人之意見後，裁定進行簡式審判程序，刑事訴訟法第
    二百七十三條之一第一項定有明文。本件被告所犯係死刑、
    無期徒刑、最輕本刑為三年以上有期徒刑以外之罪，其於準
    備程序中就被訴事實為有罪之陳述，且經審判長告知被告簡
    式審判程序之旨，並聽取公訴人及被告之意見後，本院合議
    庭認為適宜而裁定由受命法官獨任進行簡式審判程序，合先
    敘明。
二、現行刑事訴訟法為保障被告之反對詰問權，排除具有虛偽危
    險性之傳聞證據，以求實體真實之發現，於該法第一百五十
    九條第一項明定被告以外之人於審判外之言詞或書面陳述，
    除法律有規定者外，不得作為證據。是被告以外之人於審判
    外之陳述，除有同條第二項之除外情形，或符合同法第一百
    五十九條之一至第一百五十九條之五，或其他法律有特別規
    定得為證據之情形者外，自不採為論罪之依據。簡式審判程
    序，貴在審判程序之簡省便捷，檢察官指出之證據方法，只
    要被告及辯護人無異議，即可使用，縱或是被告以外之人在
    審判外之陳述，亦得作為證據，是刑事訴訟法第一百五十九
    條第二項規定；「法院以簡式審判程序，不適用之」；第二
    百七十三條之二規定：「簡式審判程序之證據調查，不受第
    一百五十九條第一項…規定之限制」，是於簡式審判程序，
    有關傳聞證據之證據能力限制規定自無適用之餘地，合先敘
    明。
三、訊據被告甲○○對於上揭事實坦承不諱，核與告訴代理人李
    育彰之指訴、同案被告廖崇龍、檀秋福、馮世凱之供述情節
    相符，並有　　告訴人中華商業銀行出具之昱鑫有限公司刷
    卡明細表在卷足資佐證，足認被告甲○○自白，核與事實相
    符，堪予採信，事證至臻明確，被告甲○○犯行洵堪認定。
四、按依一般交易上之經驗，以信用卡刷卡消費，特約商店必須
    製作簽帳單一式三聯，由刷卡人於其上簽名認證後，特約商
    店除將其中一聯交由刷卡人收執，一聯持向財團法人聯合信
    用卡處理中心或發卡銀行請款外，另一聯則由特約商店留存
    作為內部憑證，再憑以製作記帳憑證並登入帳簿，於此，簽
    帳單乃足以證明會計事項發生之會計憑證，並無疑義（最高
    法院九十年度台非字第二○號、九十年度台上字第八二○號
    刑事判決要旨參照）。又信用卡發卡銀行如知有「假消費、
    真刷卡」之情形，會拒絕付款給特約商店，而特約商店之負
    責人如已明知持卡人並無實際消費事實，猶製作簽帳單而予
    融資借款，並持以向金融機構請領帳款，自無異於使用詐術
    ，而該當於刑法上所稱之詐欺行為。其犯罪行為迄銀行付款
    給特約商店時，已達既遂之程度，不因借款人嗣後有無依約
    向銀行繳款而受影響（參見臺灣高等法院暨所屬法院九十年
    度法律座談會法律問題研討結果）。再信用卡簽帳單，為商
    業會計法第十五條規定之商業會計憑證，被告以「假消費，
    真借款」之不實事項，填製銷售商品簽帳單之行為，自應成
    立商業會計法第七十一條第一款之罪，最高法院著有九十年
    度台非字第二十號刑事判決要旨足資參照。而商業會計法第
    七十一條第一款以明知為不實之事項，而填製會計憑證或記
    入帳冊之罪，原即含有業務上登載不實之本質。依原判決之
    記載，被告與黃○揚、邱○村等共同填載不實之統一發票後
    ，持向農林廳核銷經費。該統一發票存根聯，既係黃○揚、
    邱○村基於業務上所應作成之文書，本質上即屬刑法第二百
    十五條之文書，又係商業會計法第十五條第一款所規定之會
    計憑證。而刑法第二百十五條之從事業務之人登載不實事項
    於業務上文書罪，與商業會計法第七十一條第一款之商業負
    責人，以明知為不實之事項而填製會計憑證罪，皆規範處罰
    同一之登載不實行為，應屬法規競合，後者為前者之特別規
    定，依特別法優於普通法之原則，應優先適用商業會計法第
    七十一條第一款之罪論處，最高法院亦著有九十年度台上字
    第五八○八號刑事判決要旨足資參照。是核被告甲○○所為
    ，係犯刑法第三百三十九條第一項之詐欺取財罪及九十五年
    五月二十四日修正前商業會計法第七十一條第一款之明知為
    不實之事項而填製會計憑證罪。被告甲○○與廖崇龍、陳樹
    金、馮世凱、檀秋福、歐陽天羿等人間有犯意之聯絡，行為
    之分擔，均為共同正犯。而商業會計法第七十一條第一款之
    商業負責人以明知為不實之事項，而填製會計憑證或記入帳
    冊罪，及同條第三款之商業負責人意圖不法之利益而偽造會
    計憑證罪，係直接以商號負責人為犯罪主體，非屬代罰或轉
    嫁性質，故商號負責人若與他人共同實施各該條款之犯罪者
    ，仍非不得論以共同正犯，最高法院亦著有九十一年度台上
    字第三七四九號刑事判決要旨足資參照。是另其中就所觸犯
    商業會計法第七十一條第一款之明知不實事項填載會計憑證
    罪之身分犯部分，被告甲○○係與有業務身分之特約商店實
    際經營者即同案被告陳樹金共同於業務上文書即「會計憑證
    」之消費簽帳單上登載不實，自應依刑法第三十一條第一項
    規定，論以違反商業會計法第七十一條第一款之共犯。又被
    告所犯上開二罪間，有修正前刑法之方法結果之牽連關係，
    為牽連犯，應從一重之九十五年五月二十四日修正前商業會
    計法第七十一條第一款之明知為不實之事項而填製會計憑證
    罪處斷。爰審酌被告甲○○正值青年，不思正途獲取所需，
    竟圖私利，以「假消費、真刷卡」之方式詐貸現金，並觸犯
    前揭罪刑，原對於社會經濟秩序之危害匪淺，被告犯罪之動
    機、目的、手段尚稱平和、其為本案犯行前，尚無犯罪紀錄
    ，品行尚佳，此有台灣台中地方法院檢察署刑案資料查註紀
    錄表一份在卷可按，而被告從事本案之假消費真刷卡之犯罪
    次數僅有一次，於社會經濟秩序之危害尚淺，及犯罪後坦認
    罪愆，頗具悔意，犯後態度尚佳等一切情狀，量處如主文所
    示之刑，並諭知易科罰金之折算標準，以資懲儆。被告甲○
    ○之簽帳單一份並未扣案，雖為被告等人供犯罪所用之物，
    且屬被告所有，惟被告甲○○供述稱，業已丟棄，為免執行
    困難起見，爰不依法併予宣告沒收之。至於扣案之刷卡機一
    台則屬金融單位所有，僅授權使用而已，雖為被告等人供犯
    罪所用之物，但非屬被告等人所有，亦非屬違禁物，無從併
    予諭知沒收。被告所犯前開之罪，犯罪時間均在九十六年四
    月二十四日減刑基準日之前，經核並無中華民國九十六年罪
    犯減刑條例第三條不予減刑之規定，而符合該條例第二條第
    一項第三款之規定，應予以減刑，並諭知易科罰金之折算標
    準。被告行為後，刑法業於九十四年一月七日修正，於同年
    二月二日公布，並於九十五年七月一日施行。按行為後法律
    有變更者，適用行為時之法律，但行為後之法律有利於行為
    人者，適用最有利於行為人之法律，修正後即現行刑法第二
    條第一項定有明文。又按比較新舊法，應就罪刑有關之共犯
    、未遂犯、想像競合犯、牽連犯、連續犯、結合犯，以及累
    犯加重、自首減輕暨其他法定加減原因（如身分加減）與加
    減例等一切情形，本於統一性及整體性原則，綜其全部罪刑
    之結果而為比較，此有最高法院九十五年五月二十三日第八
    次刑庭會議決議第一、（四）則可資參照。是：
    （一）、刑法第三百三十九條第一項之詐欺取財罪，其罰金
    刑之法定刑原為得科銀元一千元以下罰金，依修正後刑法施
    行法增訂第一條之一規定：「（第一項）中華民國九十四年
    一月七日刑法修正施行後，刑法分則編所定罰金之貨幣單位
    為新臺幣。（第二項）九十四年一月七日刑法修正時，刑法
    分則編未修正之條文定有罰金者，自九十四年一月七日刑法
    修正施行後，就其所定數額提高為三十倍。但七十二年六月
    二十六日至九十四年一月七日新增或修正之條文，就其所定
    數額提高為三倍」，及刑法第三十三條第五款修正為：「主
    刑之種類如下：五、罰金：新臺幣一千元以上，以百元計算
    之」等規定觀之，依修正後之法律，刑法第三百三十九條第
    一項之詐欺取財罪所得科處之罰金刑最高額為新臺幣三萬元
    （一千元三十）、最低額為新臺幣一千元。然依被告行為
    時即修正前刑法第三十三條第五款規定之罰金最低額為銀元
    一元，並提高十倍計算，前開罰金刑，最高額為銀元一萬元
    ，最低額為銀元十元，若換算為新臺幣，最高額雖與新法同
    為新臺幣三萬元，然最低額僅為新臺幣三十元。因此，比較
    上述修正前、後之刑罰法律，自以被告行為時即修正前關於
    科處罰金刑之法律較有利於被告。（二）、商業會計法第七
    十一條第一款之明知為不實之事項而填製會計憑證罪，其罰
    金刑之法定刑為科或併科新臺幣十五萬元以下罰金，而依九
    十五年五月二十四日總統以華總一義字第○九五○○○七四
    九一一號令修正公布後之規定，其罰金刑之法定刑則為科或
    併科新臺幣六十萬元以下罰金。又商業會計法第七十一條第
    一款之明知為不實之事項而填製會計憑證罪，其罰金刑之法
    定刑為科或併科新臺幣十五萬元以下罰金，依修正後之刑法
    第三十三條第五款規定，商業會計法第七十一條第一款之明
    知為不實之事項而填製會計憑證罪，所得科處之罰金刑最低
    為新臺幣一千元；然依被告行為時之刑罰法律，即修正前刑
    法第三十三條第五款規定之罰金最低額為一元，該罪之罰金
    刑最低額為銀元一元，若換算為新臺幣，僅為新臺幣三元。
    因此，比較上述修正前、後之刑罰法律，仍以被告行為時之
    商業會計法第七十一條第一款及關於併科罰金刑之法律較有
    利於被告。（三）、又被告行為後，刑法第五十五條後段牽
    連犯之規定，亦於九十四年一月七日修正公布刪除，並於九
    十五年七月一日施行，是於新法修正施行後，被告於本案所
    為之詐欺取財未遂罪、明知為不實之事項而填製會計憑證罪
    ，即須分論併罰。則被告之犯行，因行為後新法業已刪除牽
    連犯之規定，此刪除雖非犯罪構成要件之變更，但顯已影響
    行為人刑罰之法律效果，自屬法律有變更，經比較新、舊法
    規定，修正後之規定對於被告較為不利，依刑法第二條第一
    項前段之規定，仍應適用較有利於被告之行為時法律，即刑
    法第五十五條後段牽連犯之規定，從較重之一罪予以論處。
    （四）、被告行為後，刑法第四十一條第一項前段有關易科
    罰金折算之標準，業經總統於九十四年二月二日公布修正，
    自九十五年七月一日施行，由「得以一元以上三元以下折算
    一日，易科罰金」，並適用修正前罰金罰鍰提高標準條例第
    二條（現已刪除）之規定，提高為「得以新台幣一千元、二
    千元或三千元折算一日，易科罰金」，且刪除「因身體、教
    育、職業、家庭之關係或其他正當事由，執行顯有困難者」
    之條件，依修正施行後刑法第二條第一項「行為後法律有變
    更者，適用行為時之法律。但行為後之法律有利於行為人者
    ，適用最有利於行為人之法律」之規定，比較修正前後刑法
    第四十一條第一項前段之規定，修正後之規定，並未較有利
    於被告，故本件應適用被告行為時即修正前刑法第四十一條
    第一項前段及修正前罰金罰鍰提高標準條例第二條之規定，
    諭知易科罰金之折算標準，即應以銀元三百元折算一日，經
    折算為新台幣後，應以新台幣九百元折算一日，併予敘明。
    （五）、查被告行為後，刑法第二十八條：「二人以上共同
    實施犯罪之行為者，皆為正犯」之規定，已於九十四年一月
    七日修正，九十四年二月二日公布，九十五年七月一日生效
    ，修正為「二人以上共同實行犯罪之行為者，皆為正犯」，
    比較修正前後刑法第二十八條之規定，修正後之規定亦未較
    有利於被告，依修正施行後刑法第二條第一項前段之規定，
    此部分應適用被告行為時即修正前刑法第二十八條規定予以
    處斷。（六）、綜合上述各條文修正前、後之比較，揆諸前
    揭最高法院決議及修正後刑法第二條第一項規定之「從舊從
    輕」原則，被告自應適用其行為時之法律，即修正前刑法之
    相關規定及修正刪除前罰金罰鍰提高標準條例第二條規定，
    予以論處。
據上論斷，應依刑事訴訟法第二百九十九條第一項前段、第二百
七十三條之一第一項、商業會計法第七十一條第一款、刑法第二
條第一項前段、第十一條前段、第三百三十九條第一項、修正前
刑法第二十八條、第三十一條第一項、第五十五條、第四十一條
第一項前段、第三十三條第五款、中華民國九十六年罪犯減刑條
例第二條第一項第三款、第七條、第九條、罰金罰鍰提高標準條
例第一條前段、修正前罰金罰鍰提高標準條例第二條，現行法規
所定貨幣單位折算新台幣條例第二條，判決如主文。
中　　華　　民　　國　　96　　年　　10　　月　　1 　　日
                        刑事第六庭    法　官　洪俊誠
以上正本證明與原本無異。
如不服本判決，應於判決送達後十日內向本院提出上訴狀，上訴
於臺灣高等法院臺中分院(須附繕本)。
                                      書記官　蕭榮峰
中　　華　　民　　國　　96　　年　　10　　月　　1 　　日
附錄論罪科刑實體法條文：
刑法第339條（普通詐欺罪）：
意圖為自己或第三人不法之所有，以詐術使人將本人或第三人之
物交付者，處5年以下有期徒刑、拘役或科或併科1千元以下罰金
。
（罰金部份業經提高10倍為1萬元）
以前項方法得財產上不法之利益或使第三人得之者，亦同。
前二項之未遂犯罰之。
商業會計法第71條【民國八十九年四月二十六日修正】：
商業負責人、主辦及經辦會計人員或依法受託代他人處理會計事
務之人員有左列情事之一者，處5年以下有期徒刑、拘役或科或
併科新台幣15萬元以下罰金：
一、以明知為不實之事項，而填製會計憑證或記入帳冊者。
二、故意使應保存之會計憑證、帳簿報表滅失毀損者。
三、意圖不法之利益而偽造、變造會計憑證、帳簿報表內容或撕
    毀其頁數者。
四、故意遺漏會計事項不為記錄，致使財務報表發生不實之結果
    者。
五、其他利用不正當方法，致使會計事項或財務報表發生不實之
    結果者。
